臺灣士林地方法院民事判決　八十八年度訴字第九九三號
　　原　　　告　黃忠厚
　　被　　　告　午○○
　　　　　　　　未○○
　　訴訟代理人　申○○○
　　被　　　告　亥○○
　　　　　　　　天○○
　　　　　　　　戊○○
　　訴訟代理人　戌○○
　　被　　　告　庚○○
　　訴訟代理人　辛○○
　　被　　　告　子○○○
　　訴訟代理人　癸○○
　　被　　　告　丑○○
　　訴訟代理人　寅○○○
　　被　　　告　酉○○
　　　　　　　　卯○○
　　　　　　　　巳○○
　　　　　　　　辰○○
　　　　　　　　壬○○
　　　　　　　　丙○○
　　　　　　　　甲○○
　　　　　　　　己○○○
　　　　　　　　地○○
　　　　　　　　乙○○
　　訴訟代理人　丁○○
右當事人間返還不當得利事件，本院判決如左：
    主      文
原告之訴及其假執行之聲請均駁回。
訴訟費用由原告負擔。
    事      實
甲、原告方面：
一、聲明：
  (一)被告應各給付原告如附表一所示之金額及自起訴狀繕本送達之翌日起至清償之日
    止，按年息百分之五計算之利息。
  (二)原告願供擔保，請准宣告假執行。
二、陳述：
  (一)原告所有坐落於臺北市○○區○○段四小段二五地號（重測前之地號為嗄嘮別段
    嗄嘮別小段四七九－八地號）土地（下稱「系爭二五地號土地」），係民國六十
    八年三月十日自嗄嘮別段嗄嘮別小段四七九地號（下稱「重測前四七九地號」）
    土地分割而出。被告午○○等十八人之四棟區分所有臺北市○○○路○段四十巷
    四三弄一、三、五、七號建物（「下稱「系爭一、三、五、七號建物」」）係於
    六十七年七月間開始興建，原本所坐落之基地僅有重測前四七九、四七九－一、
    四七九－二地號三筆土地，其中重測前四七九－二地號嗣後併入重測前四七九－
    一地號，並於重測後編為桃源段四小段三六地號，重測前四七九地號重測後編為
    同上小段三七地號。是系爭二五地號土地於系爭建物興建過程中，雖自四七九地
    號分割而出，惟不因此而成為系爭建物之基地甚明。
  (二)原告於七十九年間地籍圖重測後，始獲悉被告午○○等十八人之區分所有建物（
    為四棟四層樓之集合住宅，除被告卯○○、巳○○、辰○○三人分別共有系爭五
    號二樓建物外，其餘被告均為單獨所有）占用系爭二五地號土地，占用面積分別
    為：系爭一號建物占用三十五點九五平方公尺（所有權人分為被告午○○、未○○、亥○○、天○○），系爭三號建物占用十七點六八平方公尺（所有權人分為
    被告戊○○、庚○○、子○○○、丑○○），系爭五號建物占用九點七平方公尺
    （所有權人分為被告酉○○、卯○○、巳○○、辰○○、壬○○、丙○○），系
    爭七號建物占用一點六六平方公尺（所有權人分為被告甲○○、己○○○、地○○、王玟琳）。
  (三)系爭二五地號土地早於六十八年三月間即自重測前四七九地號土地分割而單獨存
    在，而被告所有之系爭建物係於六十八年九月間始興建完成並辦理第一次所有權
    登記，故被告區分所有之系爭建物占有系爭二五地號土地實肇因於地政機關七十
    九年實施地籍圖重測，依該測量結果，被告無法律上原因占用系爭二五地號土地
    ，致原告受有損害，構成不當得利，然因被告區分所有之系爭建物已興建完成二
    十年，原告若請求拆屋還地恐有害社會經濟價值，故依民法第一百七十九條之規
    定，訴請被告返還五年內相當於租金之不當得利。茲系爭土地位於宅區，距捷運
    淡水線復興崗站僅約一百公尺，交通動線發達，且鄰近桃源國民小學、桃源公園
    ，住居環境品質極佳，爰以系爭土地之公告地價暨年息百分之十作為計算不當得
    利之標準，經核算被告應各給付原告如附表一所示之金額及其利息。
  (四)系爭二五地號土地（現有面積六十四點九九平方公尺）消長情形如後：
    1.六十八年三月十日自重測前四七九地號土地分割而出，新編地號為重測前四七
      九－八，面積一百四十五平方公尺。
    2.七十三年十月十二日因分割將部分面積移載至新編之重測前四七九－一六、四
      七九－一七地號兩筆土地，面積僅剩五平方公尺。
    3.七十九年七月二十六日因合併重測前四七九－一一、一四兩筆土地，面積增為
      五九平方公尺，嗣後重測改編為二五地號，面積成為六十四點九九平方公尺。
  (五)由上開說明足知系爭二五地號土地之面積並非自始確定，且非自始固定於一定之
    位置，而係隨著分割、合併暨重新整編始成為目前之狀態，故應就地政機關所為
    上開行政措施予以審酌，始符事實。
  (六)原告於七十九年間地政機關實施重測整編後始獲悉系爭土地竟成為被告區分所有
    集合住宅之基地，而觀諸臺北市士林地政事務所描繪之複丈成果圖，被告占用之
    面積總共為六十四點九九平方公尺（即系爭土地全部面積），惟系爭二五地號土
    地於七十九年間合併暨重測以前之面積僅有五平方公尺，業如上述，故本件爭執
    之產生幾可確定係肇因於七十九年間地政機關實施合併及重測整編之結果。
  (七)被告所有之建物並非興建於系爭二五地號土地（含其前身）之上，玆提出說明：
    1.系爭建物興建之初，所申請之建照執照雖載明使用之基地為重測前四七九、四
      七九－一、四七九－二地號土地，然於興建中重測前四七九－八地號土地已自
      重測前四七九地號分割而出，系爭建物基地若涵蓋重測前四七九－八地號土地
      ，則建商於使用執照申請書上理應詳加載明，惟主管機關嗣後核發之使用執照
      ，所記載之基地僅有重測前四七九、四七九－一、四七九－二地號三筆土地，
      且據臺北市士林地政事務所於建物興建完成後，在六十八年十月二日所複丈之
      建築改良物勘測成果表，明確在「位置圖」項目下具體描繪建物所在位置係坐
      落重測前四七九、四七九－一、四七九－二地號等三筆土地，該圖並附帶描繪
      出鄰近重測前四七九－八地號土地之相關位置，益證明系爭建物原本並未占用
      系爭二五地號土地。
    2.依臺北市士林地政事務所九十年十二月六日函文內容，載明「建物第一次測量
      ，應測繪建物位置圖及其平面圖。地政事務所於測量完竣後，應發給建物測量
      成果圖」，乃地籍測量實施規則第二百八十二條所明定，而臺北市全面實施建
      築物所有權第一次登記僅勘測建物位置免再勘測建物平面圖作業方案，亦要求
      至少須「測量建物位置圖」，此由該作業方案甲、緣起下註明：「．．．故除
      建物位置尚有賴地政機關勘測確定外．．．免再申請勘測建物平面圖．．．」
      即資明瞭，且於丙、作業方法一、地政事務所作業事項(一)同時註明：「．．．
      地政事務所應就使用執照內獨立之各棟建物最大平面位置予以勘測，『確定基
      地號』，繪製位置圖後，核發建物位置圖成果表。」準此而觀，系爭建物測量
      成果圖之「位置圖」部分，仍須實地測量，僅有成果圖內之「平面圖」部分係
      依竣工平面圖套繪而成，前開建物勘測成果表實為證明原告所述均為事實之有
      力證據。
    3.由臺北市士林地政事務所九十一年三月二十八日函文內容可知：
      (1)依六十八年三月十日分割四七九－二、四七九－一、四七九地號後之相關土
        地位置圖，足知系爭二五地號土地之前身即重測前四七九－八地號土地，在
        分割後之位置係坐落於重測前四七九地號土地之左側，核與系爭建物興建完
        成後於六十八年十月二日所測繪之建築改良物勘測成果表完全相符，足證系
        爭建物完工後並未坐落於重測前四七九－八地號土地上。
      (2)依七十三年十月十二日分割後之位置圖，顯示重測前四七九－八地號土地於
        前開期日固然另分割出重測前四七九－一六、四七九－一七兩筆土地，惟其
        等坐落之位置均在分割後四七九－八地號土地之左側，與系爭建物坐落位置
        無任何關聯。
    4.七十九年七月二十六日，重測前四七九－八地號土地合併重測前四七九－一一
      、四七九－一四地號土地後，並重測改編為系爭二五地號土地（面積為六十四
      點九九平方公尺）。其中重測前四七九－一一地號土地係於七十三年十月六日
      自重測前四七九－四地號分割而來，而重測前四七九－四地號土地係於六十八
      年三月十日自重測前四七九之二地號土地分割而出，且係位於重測前四七九－
      二地號土地之左側；至於重測前四七九－一四地號土地係七十三年十月六日由
      重測前四七九－六地號土地分割而來，而重測前四七九－六地號土地係六十八
      年三月十日自重測前四七九－一地號土地分割而出，且位於重測前四七九－一
      地號土地之左側，茲再核對前述四紙建築改良物勘測成果表，明確標示出當時
      四七九－四、四七九－六地號土地之位置均在四七九－二、四七九－一地號土
      地之左側，且系爭建物根本未坐落於四七九－四、四七九－六地號土地上。準
      此而觀，從系爭二五地號土地前身之土地面積消長情事予以研判，均足證明系
      爭建物原本並未坐落於系爭二五地號土地上。
    5.由系爭二五地號土地之面積消長過程中，實不應發生被告區分所有之系爭建物
      竟坐落於原告所有之系爭二五地號土地上，然依臺北市士林地政事務所之複丈
      成果圖又確知系爭建物有占用系爭二五地號土地之情，而民法所規定之不當得
      利係屬事件，換言之，只要有不公平之財產變動，受損害人即能依民法第一百
      七十九條之規定請求受有利益人返還所受利益，而與受有利益人之故意過失無
      關，茲系爭二五地號土地現已成為被告區分所有系爭建物之基地，而為被告所
      占用係屬客觀事實，故原告依前開規定訴請被告給付相當於租金之不當得利，
      即有理由。
三、證據：提出民事判決影本、計算書影本、公告地價資料表、勘測成果表影本各乙
    份、土地登記謄本六份、建物登記謄本十六份。
乙、被告午○○、未○○、天○○、戊○○、庚○○、子○○○、丑○○、酉○○、
    卯○○、巳○○、辰○○、壬○○、丙○○、甲○○、己○○○、地○○、乙○○方面：
    被告未○○、卯○○、辰○○、丙○○、甲○○、己○○○未於最後言詞辯論期
    日到場，據其等於之前言詞辯論時，與被告午○○、天○○、戊○○、庚○○、
    子○○○、丑○○、酉○○、巳○○、壬○○、地○○、乙○○等人所為之聲明
    及陳述如左：
一、聲明：
  (一)原告之訴駁回。
  (二)如受不利判決，願供擔保，請准宣告免為假執行。
二、陳述：
  (一)系爭土地雖原在原告配偶黃李惜名下，惟實為原告所有，且與建商合建有關事宜
    ，均由原告出面處理。本件之所以有越界情事，均係原告所造成。
  (二)依臺北市政府測量大隊及臺北市政府工務局之函覆內容，應是六十八年三月分割
    時出問題，且既由原地主聲請分割，亦應由原地主負此責任。
  (三)六十七年七月核發建築執照，六十八年三月開工，六十八年八月三十日申請使用
    執照，可知分割乃在已開工之後發生，被告之建物並未變動過。且當初之起造人
    就是原告，被告並未加蓋或增建，又被告購買時，房屋及土地皆是合法，並領有
    建築執照、使用執照，因此被告並無不當得利之情形。
  (四)本件係因原告於系爭建物興建時自行分割土地所造成之問題，原告說是七十九年
    土地重測錯誤才造成現今情形，與事實不符，因房子沒有長腳，不會自己跑去占
    用鄰地，況被告也未因此獲有任何利益。
  (五)建照是地主自己申請的，他再與建商合建，建商完工後除將其中兩棟房屋分給原
    告外，其餘則自行出售，出售時便將房屋之基地持份移轉給被告，至於後來地主
    如何分割或合併導致現在這種情形，被告不瞭解，也不能影響被告之權益，否則
    原告即有詐欺之嫌。
丙、被告亥○○方面：
    被告未於言詞辯論期日到場，亦未提出任何書狀作何聲明或陳述。
丁、本院依職權囑託臺北市士林地政事務所測量系爭二五地號土地，並向臺北市政府
    工務局函查系爭建物之建築線有無問題，又向臺北市政府測量大隊函查關於系爭
    二五、三六、三七地號土地重測前後地籍線及面積不同之原因，另向臺北市政府
    建築管理處函調系爭建物建造執照及使用執照全卷。
    理      由
壹、程序方面：
    本件被告未○○、亥○○、卯○○、辰○○、丙○○、甲○○、己○○○未於言
    詞辯論期日到場，核無民事訴訟法第三百八十六條各款所列情形，爰依原告之聲
    請，由其一造辯論而為判決。
貳、實體方面：
一、本件原告起訴主張：被告區分所有之系爭建物為四棟四層樓之集合住宅共十六戶
    ，建造之初，其基地為重測前四七九、四七九─一、四七九─二地號三筆土地，
    不包括系爭二五地號土地在內，惟嗣於七十九年間土地重測後，原告發現其所有
    之系爭二五地號土地，遭系爭一號建物無權占用三十五點九五平方公尺（所有權
    人分為被告午○○、未○○、亥○○、天○○），系爭三號建物無權占用十七點
    六八平方公尺（所有權人分為被告戊○○、庚○○、子○○○、丑○○），系爭
    五號建物無權占用九點七平方公尺（所有權人分為被告酉○○、卯○○、巳○○
    、辰○○、壬○○、丙○○），系爭七號建物無權占用一點六六平方公尺（所有
    權人分為被告甲○○、己○○○、地○○、王玟琳），為此，依民法第一百七十
    九條之規定，請求被告分別給付如附表一所示相當於租金之不當得利等語。被告
    則以：系爭二五地號土地及系爭建物之基地雖原登記於原告之配偶黃李惜名下，
    系爭建物並以黃李惜為起造人，惟上開土地實為原告所有，且與建商合建有關事
    宜，均由原告出面處理，本件爭議，依臺北市政府測量大隊及臺北市政府工務局
    之函覆內容，可知應是六十八年三月原告申請分割土地時出問題，而系爭建物係
    於六十八年三月開工，六十八年八月三十日申請使用執照，可見原告申請分割乃
    在系爭建物開工之後，自應由申請分割之原地主自負其責，且系爭建物自始即未
    變動過，被告並未加蓋或增建，被告購買系爭建物時，房屋及土地皆是合法，並
    領有建築執照、使用執照，被告未獲有任何利益，並無不當得利等語，資為抗辯
    。
二、原告主張被告區分所有之集合住宅即系爭一、三、五、七號四層樓建物，於申請
    建造執照時，係以重測前四七九、四七九─一、四七九─二地號三筆土地為基地
    ，並經建築管理機關於六十七年七月十八日據以核發建造執照，建商隨即於同年
    八月十六日申報開工，興建期間，上開三筆土地之登記名義人即原告之配偶黃李
    惜於六十八年三月十日申請分割上開三筆土地，建商並於同年八月三十日仍以上
    開三筆土地申請使用執照，嗣經建築管理機關於同年九月十四日據以核發使用執
    照，臺北巿士林地政事務所建物勘測成果表亦載明系爭建物之基地為重測前四七
    九、四七九─一、四七九─二地號三筆土地，而原由黃李惜申請自重測前四七九
    地號土地分割出之四七九－八地號土地，於七十九年八月二日土地重測時，先經
    合併黃李惜名下之四七九─一一、四七九─一四地號土地，再經整編為系爭二五
    地號土地，並於八十三年七月五日以原係夫妻聯合財產為由，更名登記為原告所
    有，而系爭建物占用原告所有系爭二五地號土地，其中系爭一號建物占用三十五
    ．九五平方公尺，系爭三號建物占用十七．六八平方公尺，系爭五號建物占用九
    ．七○平方公尺，系爭七號建物占用一．六六平方公尺等事實，業據原告提出系
    爭二五地號土地登記謄本、系爭建物登記謄本、八十八年十一月五日複丈成果圖
    （下稱「附圖一」）、勘測成果表影本各一份為證，並經本院勘驗現場屬實，製
    有勘驗筆錄及臺北市士林地政事務所於八十八年十一月五日複丈之複丈成果圖在
    卷足憑，復為被告所不爭執，自堪認為真正。
三、原告主張被告區分所有之系爭建物占用系爭二五地號土地，係屬無權占有等語，
    為被告所否認，並以前揭情詞置辯。是本件首應審酌之爭點，厥為被告區分所有
    之系爭建物有無占用系爭二五地號土地之合法權源。經查：
  (一)原告於六十四年三月七日買受重測前四七九（五百五十六平方公尺）、四七九－
    一（二百八十八平方公尺）、四七九－二（三百九十七平方公尺）地號三筆土地
    ，並將之登記於其配偶黃李惜名下，當時三筆土地之面積合計共一千二百三十一
    平方公尺，嗣與建商合意於上開土地上興建系爭一、三、五、七號四層樓建物，
    並約定由原告分得以黃李惜為名義人之系爭一、七號建物，由建商分得系爭三、
    五號建物等情，有上開土地登記謄本、系爭建物建造執照卷影本在卷可稽，並為
    兩造所不爭執，應堪認定。而包括黃李惜在內之起造人於申請興建系爭建物之建
    造執照時，雖於申請書載明建築系爭建物所需之基地面積為六百零四．五三平方
    公尺，惟隨申請書檢附由上開土地名義人黃李惜所出具之土地使用權同意書，其
    上卻載明黃李惜完全同意起造人於上開三筆地號土地上建築系爭建物，且同意使
    用之土地面積為上開三筆地號土地之全部即一千二百三十一平方公尺等情，亦有
    系爭建物建造執照卷影本附卷可佐。
  (二)黃李惜於系爭建物興建過程中之六十八年三月十日，申請分割上開三筆地號土地
    ，其中四七九地號土地分割出四七九－八（一百四十五平方公尺）、四七九－九
    （九十六平方公尺）地號土地，四七九地號土地僅有三百十五平方公尺，而四七
    九－一地號土地分割出四七九－六（六十五平方公尺）、四七九－七（一百零九
    平方公尺）地號土地，四七九－一地號土地僅有一百十四平方公尺，至於四七九
    －二地號土地則分割出四七九－四（一百零八平方公尺）、四七九－五（一百二
    十四平方公尺）地號土地，四七九－二地號土地僅有一百五十五平方公尺，黃李
    惜又於同年月二十三日申請自四七九地號土地分割出四七九－一０（三平方公尺
    ）地號土地，四七九地號土地則僅有三百十二平方公尺，合計分割後之四七九、
    四七九－一、四七九－二地號三筆土地面積僅餘五百八十一平方公尺（關於系爭
    建物之興建過程、相關土地分割、合併、重測及其面積變動情形，詳如附表二）
    ，顯已不足系爭建物原設計所需之六百零四．五三平方公尺，惟起造人於系爭建
    物完工後，仍以原三筆地號土地為系爭建物之基地申請使用執照，建築管理機關
    不察，亦據以核發使用執照等情，有上開地號土地登記謄本、系爭建物建造執照
    卷影本、使用執照卷影本在卷足憑，致使系爭建物所坐落之基地，其登記面積與
    系爭建物原設計基地、建築管理機關核發建造執照及使用執照所需之面積相較，
    已不足二十三．五三平方公尺。且對照卷附上開分割之地籍圖可知，上開分割出
    之四七九－八、四七九－六、四七九－四地號土地，均位於原四七九、四七九－
    一、四七九－二地號三筆土地之左側部分，恰與上開附圖一之複丈結果，即系爭
    一、三、五、七號建物之左側占用系爭二五地號土地之情形相仿，是系爭建物占
    用系爭二五地號土地，應與黃李惜於該建物「完工前」申請分割四七九、四七九
    －一、四七九－二地號三筆土地，並使分割後之上開三筆土地不足原設計及核准
    之建築基地面積有關。
  (三)系爭建物自完工迄今，無論位置或面積均無變動，亦無任何增建，為兩造所不爭
    執。而包括系爭建物之基地即重測前四七九、四七九─一、四七九─二地號三筆
    土地及其相鄰土地，自系爭建物開工時起，至土地重測前止，其間歷經多次分割
    及合併，本院乃囑託臺北市士林地政事務所以系爭建物完工時（前一次變動係六
    十八年三月二十三日黃李惜申請分割）之地籍圖、七十三年十月十二日地政機關
    逕為分割後之地籍圖及七十九年八月二日土地重測前之地籍圖為據，施測系爭建
    物有無占用系爭二五地號土地前身之面積，結果所提出之三份複丈成果圖（即附
    圖二、附圖三、附圖四），除所占用土地之地號因分割、合併整編而略有出入外
    ，其占用之面積總和則完全相同，亦即系爭一號建物占用系爭二五地號土地之前
    身二十四．三五平方公尺，系爭三號建物占用系爭二五地號土地之前身七．八二
    平方公尺，其餘建物則均未占用上開土地，顯見系爭建物占用系爭二五地號土地
    ，並非因該建物興建「完成後」之相關地號土地陸續分割或合併所導致。
  (四)按建物第一次測量，應測繪建物位置圖及其平面圖；地政事務所於測量完竣後，
    應發給建物測量成果圖，固為地籍測量實施規則第二百八十二條所明定，惟臺北
    市政府地政處於六十九年十月十三日以北市地一字第四四四四九號函發布「臺北
    市全面實施建築物所有權第一次登記僅勘測建物位置免再勘測建物平面圖作業方
    案」（下稱「簡化方案」），以簡化作業程序，且之前已選擇臺北市士林地政事
    務所試辦一年等情，有臺北市士林地政事務所九十年十二月六日北市士地二字第
    九０六二０五二一００號函及所附之上開函文及簡化方案內容附卷可佐。是本件
    系爭建物於六十八年十一月十五日辦理建物所有權第一次登記時，應可推論因臺
    北市士林地政事務所試辦上開簡化方案而未勘測系爭建物之平面圖，至於系爭建
    物位置圖部分，無論依上開地籍測量實施規則第二百八十二條之規定或上開簡化
    方案之內容，均應由地政事務所實地測量後發給建物測量成果圖，惟臺北市士林
    地政事務所九十年六月二十八日北市士地二字第九０六０九七二六００號函竟復
    稱：「本案六十八年辦理建物第一次測量時，建物勘測成果表之建物位置，究係
    實地測量抑或依竣工圖套繪，因該案承辦人員業已離職，是以本所已查無相關資
    料可供研判」等語，顯見連承辦之地政事務所亦無法確定辦理系爭建物第一次所
    有權登記時，是否曾實地測量後始發給建物勘測成果表，則能否以起造人申請系
    爭建物建造執照所附之建築設計圖、申請使用執照所附之竣工圖及辦理系爭建物
    第一次所有權登記時地政事務所核發之勘測成果表顯示，系爭建物均位於黃李惜
    六十八年三月十日及同年月二十三日申請分割後之重測前四七九、四七九─一、
    四七九─二地號三筆土地範圍內，即據以證明系爭建物完工時並未占用系爭二五
    地號土地之前身，洵非無疑。
  (五)經以系爭建物完工時即黃李惜於六十八年三月十日及同年月二十三日申請分割後
    地籍圖施測之結果（即附圖二），系爭一號建物占用重測前四七九－四地號土地
    二十四．三五平方公尺，系爭三號建物分別占用重測前四七九－四及四七九─六
    地號土地五．三０及二．五二平方公尺，顯見系爭建物完工時，即已占用重測前
    四七九－四及四七九─六地號土地，而臺北市士林地政事務所核發之系爭建物勘
    測成果表則與事實不符，自不足以證明系爭建物完工時並未占用系爭二五地號土
    地之前身。又重測前四七九─四及四七九─六地號土地，係黃李惜於六十八年三
    月十日申請分別自四七九─二及四七九─一地號土地分割而出，亦即系爭建物興
    建之初，因建築管理機關承辦人員指定建築線錯誤或實際施工人員之疏失，致系
    爭建物並未完全興建於原設計及核准所應坐落之基地位置〔查卷附臺北市士林地
    政事務所八十七年八月二十日北市士地二字第八七六一一五九八００號函略以：
    「．．．依建物設計圖內用地計算書之建築線（未分割之地籍線），與辦理土地
    分割後之地籍線（即建築線）似有不一致，是該建築執照所指示之建築線與辦理
    土地分割時所檢附之建築線分割資料是否一致，不無疑義？」亦同此意旨，至於
    臺北市政府工務局八十九年一月五日北市工建字第八九三００四六六００號函復
    稱：「該建物所在位置與原核發建照所示之建築線與竣工後之實際建築線相符，
    與現場道路建築線位置相符」等語，則與上開實際施測之結果不符，自不足採，
    附此敘明〕，而有偏左之情形，且建築管理機關於系爭建物興建過程中，復未發
    現作為系爭建物基地之四七九、四七九─一、四七九─二地號三筆土地面積已不
    足原核准建築之基地面積（依卷附系爭建物之建造執照卷影本顯示，起造人曾於
    黃李惜申請分割相關土地後申請變更部分之起造人，同時檢附分割後之四七九、
    四七九－一、四七九－二地號土地之使用權同意書，當時即可發現三筆土地之總
    面積不足原核准建築之基地面積），即據以核准變更起造人之申請，嗣後更據以
    核發使用執照，而地政事務所承辦人員於受理系爭建物第一次所有權登記申請時
    ，復因未實地測量系爭建物所坐落之基地位置，或雖有實地測量，惟因故未能發
    現系爭建物占用當時之四七九─四及四七九─六地號土地，而逕為第一次所有權
    登記。
  (六)系爭二五地號土地登記面積為六十四．九九平方公尺，惟於七十九年八月二日重
    測前，該土地之前身即四七九－八、四七九－一一、四七九－一四地號土地面積
    共僅五十九平方公尺，顯示系爭二五地號土地之前身於重測後面積增加五．九九
    平方公尺，是本院囑託臺北市士林地政事務所以七十九年八月二日重測前之地籍
    圖為據，施測系爭建物有無占用系爭二五地號土地之前身即四七九－八、四七九
    －一一、四七九－一四地號土地，結果僅系爭一號建物占用重測前四七九－一一
    地號土地二十四．三五平方公尺，系爭三號建物占用重測前四七九－一一地號土
    地七．八二平方公尺，其餘建物則均未占用上開土地（詳如附圖四），是依重測
    前之地籍圖施測結果，系爭建物共僅占用重測前四七九－一一地號土地三十二．
    一七平方公尺，與以重測後地籍圖測量系爭建物占用系爭二五地號土地之全部面
    積共六十四．九九平方公尺相較，竟然短少三十二．八二平方公尺。經本院函請
    承辦土地重測之單位即臺北市政府地政處測量大隊以相同比例之重測前、後地籍
    圖相疊比對之方式說明重測前、後相關土地之地籍線有無變動，經該大隊以九十
    年二月十五日北市地測三字第九０六００六三四００號函復稱：「該系爭之地籍
    線並無變動，重測成果並無不符」等語，並檢附重測前地籍圖與重測後縮繪地籍
    圖膠片供本院審酌。惟經本院以重測前地籍圖與重測後縮繪地籍圖膠片重疊比對
    結果，卻發現相關地號土地之地籍線並不完全相符，是上開函文內容應與事實不
    符。顯見土地測量機關於七十九年八月二日土地重測所生相關土地面積消長之結
    果，亦可能為系爭建物占用系爭二五地號土地之原因之一。
  (七)綜上所述，系爭建物之興建之初，先因建築管理機關承辦人員指定建築線錯誤或
    實際施工人員之疏失，致系爭建物並未完全興建於原設計及核准所應坐落之基地
    位置，而有偏左之情形，嗣因土地登記名義人黃李惜先後申請自原建築基地左側
    分割出四七九－八、四七九－九、四七九－一０、四七九－六、四七九－七、四
    七九－四、四七九－五地號等多筆土地，除導致系爭建物所坐落之基地號土地不
    足原核准之面積外，其中四七九－八、四七九－六、四七九－四地號三筆土地原
    位於所由分割土地之左側，更直接導致系爭建物占用分割出之四七九－四、四七
    九－六地號土地共三十二．一七平方公尺，而建築管理機關於系爭建物興建過程
    中，復未發現作為系爭建物基地之四七九、四七九─一、四七九─二地號三筆土
    地面積已不足原核准建築之基地面積，即據以核准變更起造人之申請，嗣後更據
    以核發使用執照，另地政事務所承辦人員於受理系爭建物第一次所有權登記申請
    時，亦因未實地測量系爭建物所坐落之基地位置，或雖有實地測量，惟因故未能
    發現系爭建物占用當時之四七九─四及四七九─六地號土地共三十二．一七平方
    公尺，而逕為第一次所有權登記，黃李惜與建商又將各自分得之建物連同登記之
    基地分別售予第三人，嗣於七十九年八月二日土地重測後，因重測前、後相關土
    地之地籍線發生若干變動，又導致系爭建物占用系爭二五地號土地之面積擴大成
    為六十四．九九平方公尺。
  (八)按不當得利法律關係之成立，與利得者是否善意或惡意無關，即利得者縱為善意
    ，如無法律上之原因受有利益，致他人受損害，仍成立不當得利，最高法院八十
    七年度台上字第一六００號判決固著有明文。惟按「甲將其所有土地一筆提供與
    建商乙建築房屋，並出具土地使用權同意書交乙供其持以向建築管理機關申領建
    造執照，則乙對該土地有使用權，乙於房屋建築完成後，將房屋連同基地出賣與
    丙，並交付丙占有使用，房屋部分並已登記丙所有，雖土地部分尚未辦理移轉登
    記，仍屬甲之所有，如甲與乙間土地使用權之法律關係尚未消滅，丙仍得使用該
    土地，甲不得對丙主張無權占有」（司法院七十九年十月二十九日廳民一字第
    九一四號函參照）。本件原告之配偶黃李惜提供其所有分割前之四七九、四七九
    －一、四七九－二地號三筆土地全部提供與建商合建系爭建物，並出具上開土地
    全部面稽之土地使用權同意書交與建商供其持以向建築管理機關申領建造執照，
    則建商對上開土地有使用權，黃李惜與建商於系爭建物建築完成後，分別將各自
    分得之建物連同登記之基地出賣與第三人，並交付被告占有使用，房屋及登記之
    基地部分並已登記為第三人所有，雖系爭建物另占用系爭二五地號土地之部分尚
    未辦理移轉登記，而仍屬黃李惜所有，惟因黃李惜與建商間就上開未分割前土地
    （包括系爭二五地號土地）之土地使用權法律關係尚未消滅，第三人仍得使用系
　　爭二五地號土地，且第三人嗣後雖輾轉出售並移轉建物及土地之所有權予他人，
　　該他人亦得使用系爭二五地號土地，是被告無論係直接向黃李惜或建商買受或係
　　輾轉受讓系爭區分所有建物，就系爭建物占用系爭二五地號土地，均非無權占有
　　。至於黃李惜嗣後雖因夫妻財產制而將系爭二五地號土地更名登記為原告所有，
　　惟原告仍應受黃李惜出具上開土地使用權法律關係之拘束，亦即不得主張被告區
　　分所有之系爭建物無權占有系爭二五地號土地。
四、被告區分所有之系爭建物占用系爭二五地號土地，既非屬無權占有，則原告基於
    不當得利之法律關係，訴請被告各給付原告如附表一所示相當於租金之不當得利
    及法定遲延利息，即屬無據，為無理由，應予駁回。原告之訴既經駁回，其假執
    行之聲請亦失所附麗，應併予駁回。
五、本件判決基礎已臻明確，兩造其餘之攻擊防禦方法及訴訟資料經本院斟酌後，核
    與判決不生影響，無一一論述之必要，併予敘明。
據上論結，原告之訴為無理由，依民事訴訟法第三百八十五條第一項前段、第七十八
條，判決如主文。
中　　　華　　　民　　　國　　九十一　　年　　　七　　　月　　二十二　　日
                                    臺灣士林地方法院民事第三庭
~B法　　　官　張國勳
右為正本係照原本作成。
如對本判決上訴須於判決送達後廿日內向本院提出上訴狀。
中　　　華　　　民　　　國　　九十一　　年　　　七　　　月　　二十五　　日
~B法院書記官　林郁菁
